【裁判字號】    95,台上,1741
【裁判日期】    950810
【裁判案由】    請求塗銷所有權移轉登記等
【裁判全文】
最高法院民事判決            九十五年度台上字第一七四一號
    上  訴  人  甲○○
                        之4號.
    訴訟代理人  王文聖律師
    上  訴  人  丙○○
                        之4號.
    被 上訴 人  乙○○
上列當事人間請求塗銷所有權移轉登記等事件，上訴人對於中華
民國九十四年二月四日台灣高等法院台中分院第二審判決（九十
三年度家上字第九七號），提起上訴，本院判決如下：
    主  文
原判決關於命上訴人給付暨負擔訴訟費用部分廢棄，發回台灣高
等法院台中分院。
    理  由
本件先位聲明中撤銷（買賣行為）訴訟部分，其為訴訟標的之法
律關係對於共同訴訟之各人必須合一確定，故上訴人甲○○提起
上訴，依民事訴訟法第五十六條第一款規定，及於未提起上訴之
丙○○，應併列之為上訴人，合先敘明。
次查被上訴人主張：伊與上訴人丙○○原為夫妻關係（訴訟中經
判決離婚確定），上訴人甲○○與丙○○則為同居多年之男女朋
友。如原判決附表（下稱附表）所示之不動產，係伊與丙○○婚
後取得之財產，登記為丙○○所有。甲○○與丙○○明知出售系
爭不動產，必損及伊與丙○○法定財產制關係消滅後之剩餘財產
分配請求權，及伊對丙○○之家庭費用、子女扶養費用暨精神慰
藉金之請求權。詎丙○○竟先於民國九十年十一月二十六日將如
附表所示編號１、２之土地及編號４之建物，與甲○○訂立買賣
契約，而於九十一年二月七日以買賣為原因辦理所有權移轉登記
。又於九十一年一月七日就附表所示編號３之土地，與甲○○簽
訂買賣契約，於同年月十八日以買賣為原因辦理所有權移轉登記
。其中編號３之土地嗣經丙○○之債權人聲請法院查封拍賣得款
新台幣（下同）四百九十六萬九千二百五十元。甲○○與丙○○
間之買賣若非詐害行為，亦屬通謀虛偽意思表示，依民法第八十
七條之規定應為無效等情。爰依民法第一千零二十條之一第二項
及第二百四十四條第二項規定，先位聲明，求為撤銷甲○○與丙
○○間就如附表所示編號１、２之土地及編號４之建物買賣行為
，及塗銷附表所示編號１、２之土地及編號４之建物所有權移轉
登記，暨命甲○○給付丙○○四百九十六萬九千二百五十元及法
定遲延利息，並由被上訴人代為受領之判決。依民法第八十七條
之規定；備位聲明，求為命甲○○將如附表所示編號１、２之土
地及編號４之建物所有權移轉登記塗銷，暨命甲○○給付丙○○
四百九十六萬九千二百五十元及法定遲延利息，由被上訴人代為
受領之判決。（關於編號３之土地，被上訴人於第一審係請求撤
銷買賣行為及塗銷所有權移轉登記，嗣因情事變更，於原審變更
為請求金錢給付，原審就先位之訴部分，判命甲○○給付丙○○
二百六十八萬六千元及法定遲延利息，並由被上訴人代為受領，
而駁回被上訴人其餘先位之訴，駁回部分未據被上訴人聲明不服
，此部分已告確定。）
上訴人丙○○對於被上訴人之請求均不爭執。上訴人甲○○則以
：系爭不動產中如附表所示編號１、２、４土地、建物，係伊與
丙○○於八十年間以一百六十萬元之價格共同購買，當時丙○○
向伊借款六十萬元，雖登記於丙○○名下，惟大部分價金均由伊
支付，編號３之土地則係丙○○繼承自其父之遺產。嗣因丙○○
在外積欠債務，致附表所示編號３之土地與編號１、２、４之房
屋及土地均遭法院查封，其中編號１、２、４之房屋及土地經伊
四處籌錢代丙○○清償七十七萬五千二百元債務後，丙○○之債
權人蔡石傳始撤銷查封登記，丙○○因而將前開不動產移轉登記
於伊名下，被上訴人主張伊與丙○○間之有償行為害及其債權，
伊知悉其情，或伊與丙○○間之行為屬通謀虛偽意思表示，均非
事實等語，資為抗辯。
原審將第一審駁回被上訴人之訴之判決部分予以廢棄，改判命甲
○○給付丙○○二百六十八萬六千元及其利息，並由被上訴人代
為受領，無非以：民法第一千零二十條之一第二項係於九十一年
六月二十六日總統令增訂公布，同年六月二十八日生效施行，依
民法親屬編施行法第一條後段規定，於本件並無適用之餘地，被
上訴人自不得依該條規定，請求撤銷甲○○與丙○○間就附表所
示不動產所為之買賣行為，及請求甲○○塗銷所有權移轉登記。
惟被上訴人另主張伊對丙○○有家庭費用、子女扶養費用及精神
慰藉金之債權，丙○○欲脫免對伊之上述債務，將所有財產以顯
不相當之對價移轉予甲○○，係詐害伊之債權，甲○○為丙○○
之外遇對象，對伊與丙○○之婚姻關係知之甚詳，於受益當時，
亦明知如與丙○○成立買賣契約，必損及伊之債權，二人竟仍就
附表所示不動產成立買賣契約，並辦理所有權移轉登記，伊亦得
依民法第二百四十四條第二項之規定，請求撤銷該移轉行為，並
請求塗銷所有權移轉登記，而編號３之土地已遭拍賣，由第三人
標得，伊雖亦請求撤銷該筆土地之移轉行為，但撤銷後無法回復
原狀塗銷登記，甲○○取得該拍賣價金，係無法律上之原因而受
利益，丙○○得依民法不當得利相關規定向甲○○請求返還，竟
怠於行使此項權利，伊為丙○○之債權人，為保全債權，依民法
第二百四十二條規定，自得以自己之名義行使丙○○對甲○○之
上開拍賣價金請求權，並代位受領等情。查被上訴人與丙○○原
係夫妻關係，丙○○自七十九年起即與甲○○發生婚外情，至今
已逾十四年，並育有一子張庭豪。其間丙○○對被上訴人及子女
張雅佩、張斐棋母子三人不聞不問，業經被上訴人提出台灣台中
地方法院（下稱台中地院）九十二年度易字第二二八六號刑事判
決為證，且為上訴人所不爭執，堪信被上訴人之主張為真實。被
上訴人訴請與丙○○離婚，及給付非財產上損害暨返還子女扶養
費，亦經台中地院於九十三年十月十八日以九十三年度婚字第九
二六號判准離婚及命丙○○給付被上訴人非財產上損害一百萬元
、子女扶養費一百六十八萬六千元，合計二百六十八萬六千元確
定在案，是被上訴人為丙○○之債權人甚明。被上訴人與丙○○
原係夫妻關係，丙○○自七十九年起即與甲○○發生婚外情，明
知將不動產移轉與甲○○將損及被上訴人之權利，甲○○為丙○
○之外遇對象，對於被上訴人與丙○○之婚姻關係知之甚詳，其
雖陳稱係代丙○○清償七十七萬五千二百元債務後，丙○○之債
權人蔡石傳始撤銷如附表所示之編號１、２之土地及編號４建物
之查封登記，丙○○因而將系爭不動產移轉登記於伊名下云云。
惟查系爭如附表所示編號３土地經法院拍賣後即有四百九十六萬
九千二百五十元，加上如附表所示之編號１、２之土地及編號４
之建物，其價值當更多，甲○○僅以七十七萬五千二百元之不相
當對價，取得系爭不動產所有權，足見其於受益當時，應明知如
與丙○○成立買賣契約，必損及被上訴人之債權，二人竟仍就附
表所示不動產成立買賣契約，並辦理所有權移轉登記，被上訴人
主張依民法第二百四十四條第二項之規定請求撤銷渠等間之移轉
行為，並塗銷所有權移轉登記，其中編號３土地已遭拍賣，由第
三人標得，撤銷後無法回復原狀塗銷登記，甲○○取得該筆拍賣
價金，係無法律上原因而受益，丙○○得依民法不當得利相關規
定向甲○○請求返還，竟怠於行使此項權利，被上訴人本於丙○
○債權人之地位，為保全債權，依民法第二百四十二條規定，以
自己之名義行使丙○○對甲○○之上開拍賣價金請求權，並代位
受領，即非無據。被上訴人對丙○○之債權為二百六十八萬六千
元，已如前述，而債權人得請求撤銷詐害行為之範圍，應以滿足
債權數額為限，是其行使代位權之範圍亦應以上開金額為限，被
上訴人超過該部分之請求為無理由，不應准許。被上訴人先位聲
明既有理由，備位聲明即無審酌之必要等詞，為其判斷之基礎。
惟按民事訴訟法第一百九十九條第二項規定，審判長應向當事人
發問或曉諭，令其為事實上及法律上陳述、聲明證據或為其他必
要之聲明及陳述；其所聲明或陳述有不明瞭或不完足者，應令其
敘明或補充之。此為審判長因定訴訟關係之闡明權，同時並為其
義務，故審判長對於訴訟關係未盡此項必要之處置，違背闡明之
義務者，其訴訟程序即有重大瑕疵，而基此所為之判決亦屬違背
法令。查本件關於附表編號３之土地部分，被上訴人於第一審係
請求撤銷買賣行為及塗銷所有權移轉登記，嗣因情事變更（該土
地於訴訟中經法院查封拍賣），而於原審請求金錢給付。原審審
理結果，雖於判決理由中論及被上訴人亦主張撤銷，且有理由，
但主文中卻無此諭知，二者顯不相符合。揆其原因，乃被上訴人
在原審所陳事實及理由固有此主張，然聲明則無此表示。被上訴
人在原審所為訴之變更，究竟係將原撤銷及塗銷二部分均改為金
錢給付之請求，抑僅就塗銷部分改為金錢給付而仍繼續原撤銷部
分之訴訟，尚有未明。原審未予澄清，遽行判決，自有違誤。次
按債權人得依民法第二百四十四條規定行使撤銷權，以其債權於
債務人為詐害行為時，業已存在者為限，若債務人為詐害行為時
，其債權尚未發生，自不許其時尚非債權人之人，於嗣後取得債
權時，溯及的行使撤銷權。又民法第二百四十四條第一項及第二
項所謂「有害及債權」或「害於債權人之權利」，係指債務人陷
於無資力之狀態而言。原判決就被上訴人何時取得對丙○○之債
權？及丙○○有無資力償還？均未調查審認，徒以前揭情詞，即
為上訴人不利之判斷，亦欠允洽。末查，被上訴人依不當得利及
代位關係請求上訴人給付，除應釐清被上訴人對丙○○有無債權
存在及其數額外，並應審究丙○○對於甲○○有何不當得利請求
權及其金額若干等問題。原審就此概未調查審認明晰，本院尤無
從為法律上之判斷。上訴論旨，指摘原判決於其不利部分為不當
，求予廢棄，非無理由。
據上論結，本件上訴為有理由。依民事訴訟法第四百七十七條第
一項、第四百七十八條第二項，判決如主文。
中    華    民    國  九十五  年    八    月    十    日
                      最高法院民事第二庭
                          審判長法官  蕭  亨  國
                                法官  陳  淑  敏
                                法官  葉  勝  利
                                法官  陳  碧  玉
                                法官  王  仁  貴
      本件正本證明與原本無異
                                      書  記  官
中    華    民    國  九十五  年    八    月  二十五  日
                                                  Ａ


司法院資訊處製作；財團法人民間司法改革基金會備份。
